臺灣高等法院刑事判決　　　　　　　　　　　　九十一年度上更(二)字第三三六號
　　上　訴　人
　　即　被　告　乙○○
　　選任辯護人　顏武男
右上訴人因傷害致死案件，不服臺灣桃園地方法院八十六年度訴字第二一六號，中華
民國八十八年八月十九日第一審判決（起訴案號：臺灣桃園地方法院檢察署八十六年
度偵字第一四四六一號）提起上訴，經判決後，由最高法院第二次發回更審，本院判
決如左：
    主  文
原判決撤銷。
乙○○傷害人之身體，因而致人於死，處有期徒刑拾年，褫奪公權伍年。
    事  實
一、乙○○原係桃園縣警察局桃園分局偵查員（現已離職），於民國八十五年十一月
    五日凌晨二時許值備差勤務，藉口外出查案，至位於桃園縣桃園市○○路一六二
    號「香萬里」，與舊識之公關小姐彭朱淑琴（起訴書誤繕為朱淑琴）、簡美華二
    人飲酒作樂，於當日凌晨四時許，乙○○邀同下班之彭朱淑琴、簡美華二人，再
    至位於同縣市○○街三三四號「東方之珠ＫＴＶ」第一○一號包廂，繼續飲酒唱
    歌，約莫經過一小時，席間，乙○○與彭朱淑琴因敬酒細故，發生口角爭執，乙
    ○○憤而掀翻桌檯，彭朱淑琴亦不甘示弱衝向乙○○，雙手拉住乙○○的衣服領
    口部分，二人相互拉扯及叫罵，乙○○要撥開彭朱淑琴拉著其領口之雙手時，竟
    基於普通傷害之故意，於用手撥開彭朱淑琴之雙手，再猛力踼踹彭朱淑琴之身體
    而使之倒在地面上，其於施力踢踹彭朱淑琴之初，客觀上可預見被踼踹之彭朱淑
    琴有倒地及重心不穩，頭部撞地之可能，而頭部撞地後，易導致顱內出血之不治
    之死亡結果，竟踢踹彭朱淑琴倒地，因用力過猛，使彭朱淑琴頭部右側猛扣地面
    上某不詳凹凸不平物，致頭部右側因而受有外傷性頭骨骨折，腦內右側發生衝擊
    傷，同時在腦左側產生對衝傷，而不自知，因驚動店內服務生沈俊宏、詹金柳等
    人前來勸架，乙○○繼用腳踹倒地不起之彭朱淑琴胸、腹部二至三下，從沈俊宏
    從中隔開二人，再將彭朱淑琴攙扶至沙發休息，彭朱淑琴於當日凌晨五時三十三
    分許，自行步出「東方之珠ＫＴＶ」，搭乘排班之計程車司機姜義秀所駕駛車號
    ＮＹ─四六九號計程車先行離開，約二至三分鐘車程，車行至同縣市○○○街九
    十巷十六弄一號五樓住處前約二十公尺附近，彭朱淑琴表示已到達目的地，並支
    付新台幣（下同）一百元車資後下車，自行走進巷道，彭朱淑琴於攀爬前開住處
    樓梯時，因腦部蜘蛛網膜下腔出血及腦水腫惡化，而意識昏迷仰倒在三樓往四樓
    轉角之樓梯平台處，嗣於當日早上六時五十五分許，為同棟住戶李麗蘭發現並報
    警處理，經桃園縣警察局消防警察隊桃園分隊隊員謝雅各、黃仁宇，將彭朱淑琴
    緊急送往敏盛綜合醫院，轉送博仁綜合醫院，於同年十一月八日再轉送長庚紀念
    醫院救治，仍因外傷性頭骨骨折臚內出血，延至同年十一月九日下午五時二十七
    分許不治死亡。
二、案經被害人彭朱淑琴之父甲○○訴由桃園縣警察局桃園分局報請台灣桃園地方法
    院檢察署檢察官偵查起訴。
    理  由
一、訊據上訴人即被告乙○○矢口否認有右揭犯行，辯稱：「因為她拉住我的衣服領
    口部分，我是要撥開她的手，所以才把她推開。因為很近要推不好推，我才用腳
    順勢踹她。她重心不穩才倒在地上。」，「她倒地之後還作勢要衝向我，我才用
    腳踹她的胸部與腹部二、三下。服務生已經來了，雖然我有踹，但是不知道究竟
    有無踹到。」，「我沒有毆打彭朱淑琴使其倒地頭部受創，其頭部所受創傷應係
    其自行返家，不勝酒醉失足撞地所致，法醫中心鑑定書認定被害人死亡與我之毆
    打行為有因果關係，顯失客觀立場，在ＫＴＶ時彭女頭部並未衝撞地面，祇坐在
    地面，其頭部傷可能是她酒醉，一腳踩空才會頭部著地受傷，我並沒有踹她頭部
    ，她死亡與我踹她無關」云云；被告選任辯護人則以：該ＫＴＶ並未發現有使用
    鈍器，亦無凹凸不平處，被害人被發現仰臥樓梯平台處，應係自樓梯滾下碰撞樓
    梯而死，被害人在ＫＴＶ祇有嘴角少量流血，並無頭部外傷血腫，依鑑定報告被
    害人之傷害應係遭受相當大之外力所致，有可能在上樓之第四、第五階翻滾倒下
    ，或失足踏空向前跌倒，至其頭部碰到階梯牆壁均有可能，尤其在失足落空時亦
    有造成右頭部受傷之可能，中華民國神經外科醫學會鑑定結果亦可證明被害人是
    在樓上梯時受到重傷，有頭部外傷骨折血腫，應非在ＫＴＶ被被告所打造成，並
    以該學會鑑定意見結果所認腦水腫之高峰期為三至五日，而被告自東方之珠ＫＴ
    Ｖ返家所需花費之時間應僅有十餘分鐘左右，該十餘分鐘之時間內不可能為腦水
    腫之高峰期，被害人理應可以回到室內休息，不可能倒在樓梯間，故可證明被害
    人係因在樓梯間跌倒受到嚴重之傷害而昏迷云云置辯。惟查：
  (一)、被害人受傷地點係在ＫＴＶ第一０一號包廂內之地面上某不詳凹凸不平物而非
      住處之樓梯間：
    １、證人即發現被害人倒臥在樓梯間之住戶李麗蘭於警訊時證稱：伊外出購物，
        發現被害人頭部靠著牆，牆面無血跡，背部及脖子懸空，臀部坐在地上，臉
        朝向往四樓階梯，左腳放在往四樓第一台階，右腳放在第二台階，皮包還背
        在右肩上，伊打一一九報警，俟救護人員將被害人抬走，伊發現頭部下方地
        面有一小灘血跡等語（見相驗卷第二十一頁反面、偵查卷第六十四頁），核
        與證人即桃園縣警察局消防警察隊桃園分隊隊員謝雅各於本院八十九年十二
        月四日訊問中證稱：我們到達時，在三樓與四樓的樓梯間發現被害人，他躺
        在轉角樓梯的地板上，頭部靠在往四樓對面的牆壁，腳是跨在要上四樓的第
        一個階梯，我發現他眼角至耳朵間有血跡，那一邊我忘了，我們把他移開後
        ，他坐的地板下有血跡，但是牆面及後腦都沒有血跡云云等語相符。足認被
        害人當日之倒臥位置係頭部靠在牆面，而身體躺在樓梯平台上，應堪認定。
        至證人謝雅各與同事廖仁宇雖於偵查中均證稱：伊等接獲通報後至現場，發
        現被害人「平躺」在樓梯間，臉上有血跡，衣著整齊並無被施暴現象等語，
        並有報告書（含現場圖）及桃園縣警察局消防警察隊員警工作紀錄簿附卷可
        佐（見偵卷第七十頁反面、第一三三頁，相卷第二十八頁、第三十二頁），
        惟衡諸被害人倒臥之樓梯間，係屬三樓通往四樓之樓梯平台，寬二公尺，高
        度二．五公尺，階梯至牆面約一公尺，樓梯走道寬０．九五公尺等情，業據
        檢察官命證人李麗蘭至現場指證，並責由警方實地模擬被害人仰臥狀況存證
        ，此有勘驗筆錄、現場圖及表演照片五幀附卷可稽（見偵查卷第六十六頁、
        七十四頁至七十六頁）。基此，被害人身長約一五三公分（見解剖報告所載
        ），躺在長一公尺樓梯平台，頭部會靠在牆面，洵屬正常，是證人謝雅各於
        偵查中所證，及依其所繪製之現場圖所示，被害人之頭部係平躺在樓梯平台
        等情，顯與現場空間及被害人身長等客觀情況不符，應以證人李麗蘭於警訊
        及謝雅各於本院中之證述情節，較為可採。
    ２、再被害人雖頭部靠在牆面，惟其臉係朝向前方，縱認被害人攀爬樓梯失足跌
        倒，頭部撞擊牆面，亦僅係後腦勺撞牆，與被害人係右側腦部受創情形有別
        ，況依上開現場圖所示，就被害人倒臥之位置以觀，其向後仰倒可能撞擊之
        壁面，亦係平整而無突出物，則其縱有撞擊臚部而產生骨折，亦應屬平整之
        骨折，而非係相驗確定之右顳部受擊所產生之凹凸骨折並伴隨有碎骨片脫離
        之現象，有本院檢察署法醫中心（八五）高檢醫鑑字第一０二０號鑑定書一
        份、勘驗筆錄、相驗屍體證明書、相驗照片八十一幀可稽。況被害人身上並
        無外傷（見上開驗屍報告），顯無由四樓階梯翻滾跌落至三樓之跡象，是前
        開樓梯間並非被害人頭部受創之處，洵堪認定。是被告辯稱被害人腦傷係其
        爬樓梯摔倒所致云云，委無足取。
  (二)、被告係基於故意之傷害行為傷害被害人：
    依證人即「東方之珠ＫＴＶ」服務生沈俊宏於警訊中證稱：當時伊進入包廂與彭
    朱淑琴聊天，後來彭朱淑琴與乙○○因敬酒發生口角，伊就出去了，隔了數分鐘
    後，一○一包廂發出很大翻桌的聲音，伊就前往，剛好門也開了云云（見相驗卷
    第十二頁反面）。另：伊進入包廂，於勸架拉扯間，被告突然踢被害人一腳，致
    被害人倒地，被告又上前踹被害人二、三腳等語（見相驗卷第十四頁反面）；於
    偵查中又稱：伊聽到包廂內傳來巨響，進入包廂發現，桌檯被掀翻成九十度，被
    害人當時站在電腦選歌器旁，被告與簡美華站在門口，被告踹被害人一腳，被害
    人應聲倒地，頭部也有著地，伊前去扶被害人時，被告又再踹一腳，伊則擋住二
    人中間，伊看見被害人嘴角流血，伊襯衫沾有血跡等語（見偵查卷第二十八反面
    、第二十九頁）；嗣於本院八十九年十二月四日庭訊中證稱：伊有聽到爭吵聲，
    後來有聽到摔東西的聲音及彭朱淑琴的叫聲，‧‧‧，彭朱淑琴站起來時，走路
    不穩云云；另證人詹金柳於警訊及偵查中則證稱：當日凌晨五時許，伊在大廳聽
    到包廂有巨響聲，沈俊宏從包廂出來，交待伊報警處理，伊則好奇躲在包廂外觀
    看，被告站在包廂門口往裏面罵髒話，後來進入包廂，看見東西散落在地，一瓶
    高梁酒破碎，大理石桌翻倒，地面都是水，當時被害人臉並無外傷，衣著整齊，
    只是酒醉的樣子，伊替被害人叫計程車離開等語（見相卷第十七頁、偵查卷第一
    ０二頁反面、第一０三頁）；證人簡美華於警訊中證稱：伊當天喝醉，記憶中被
    告與被害人有拉扯云云（見相驗卷第九頁）；另被告亦自白：八十五年十一月五
    日凌晨在東方之珠ＫＴＶ一０一包廂喝酒，席間與彭朱淑琴因敬酒生隙，我把桌
    椅掀翻，．．．．彭朱淑琴不慎將倒地，本人就順勢以腳踏她胸、腹云云（相驗
    卷第二五頁至二七、五二頁至背面）。足認被告與被害人於案發當日確有發生口
    角衝突，被告並因而萌生傷害被害人之犯意，進而傷害被害人，而將被害人踹倒
    在地，致其頭部碰撞地面等情，堪予認定。
  (三)、被告之傷害行為與死亡之加重結果間有因果關係：
    １、依證人東方之珠ＫＴＶ服務生沈俊宏警訊時證稱：伊進入包廂勸架，被告突
        然踢被害人一腳，致被害人倒地，被告又向前踹被害人二、三腳（相驗卷第
        十二頁背面至十六頁）；偵查中復證稱：伊聽到包廂內傳來巨響，進入包廂
        發現，桌檯被掀翻成九十度，被害人當時站在電腦選歌器旁，頭部也有著地
        ，伊前去扶被害人時，被告又再踹一腳，伊則擋在二人中間。另於警訊中亦
        稱：伊扶彭朱淑琴到一○一室沙發上休息，並安撫彭女，伊的左邊襯衣碰到
        彭女臉部有血跡，發現彭女嘴角有流血云云（相驗卷第十五頁、偵查卷第二
        八頁背面、二九頁、一一０頁背面、原審卷第三十頁背面至三一頁），互為
        參證，足見被告於踹踢被害人倒地，頭部碰撞地面後，被害人即已發生顱內
        出血情況。
    ２、再依上開證人沈俊宏於歷次程序中均稱，伊係於將被害人自地上扶到沙發上
        坐著，休息五分鐘後，即送被害人到門口，被害人就走到門外，坐計程車回
        去云云。另依當日搭載被害人返回住處之計程車司機姜義秀於偵訊中則證稱
        ：伊自ＫＴＶ店載被害人返回被害人住處之時間約三、五分鐘便到云云（見
        偵查卷第一三○頁反面），足認被害人自東方之珠ＫＴＶ包廂內遭被告踢踹
        在地至乘坐計程車到達其住處之時間約僅十餘分鐘，在此過程中被害人並未
        遭任何重物所擊，且依上述，被害人頭部所受之傷顯非在自家住處樓梯間跌
        落所致，是應認被害人上開臚內出血之傷害係在ＫＴＶ包廂內遭被告踢踹倒
        地，致頭部右側猛扣地面上某不詳凹凸不平物所致，事理甚明，顯毋庸疑。
    ３、況觀諸該ＫＴＶ包廂現場係屬長約五．０五公尺、寬約三．五公尺之封閉性
        包廂，右側為電視櫃，左側為電腦選歌器，中間置放一大理石桌，沙發靠牆
        三方環繞等情，業經檢察官勘驗屬實，並有勘驗筆錄、現場圖及包廂照片五
        幀附卷（偵查卷第二十七、第六十二頁、第三十二頁至第三十五頁）可參。
        被告與被害人酒後起爭執，被告怒而掀翻大理石桌，雙方在侷限之包廂內發
        生拉扯，嗣被告並憤而將被害人踹倒在地，被告在盛怒下所施暴之力道，必
        遠大於平日力量，加上被害人係於毫無防備之情況下，突遭被告以巨大力量
        踹倒在地，因用力過猛，使彭朱淑琴頭部右側猛扣撞地板上某不詳凹凸不平
        物，頭部右側因而受有外傷性頭骨骨折，致其腦內右側發生衝擊傷，同時在
        腦左側產生對衝傷，至屬合理，應堪認定。
    ４、另證人即長庚紀念醫院醫師劉乃仁於原審訊問時亦證述：被害人轉至長庚醫
        院時已成昏迷狀態，依解剖報告顯示，其臚骨裂縫既已裂至腦錐，顯須使用
        相當大的力道，常人單用空手不太可能造成如此傷勢等語（見原審卷第一八
        二頁至第一八三頁）。而原審函詢台灣高等法院檢察署，關於被害人頭部傷
        害係由何種物品造成？經台灣高等法院檢察署於八十六年八月八日以檢英醫
        字第七九一０號函復稱：「被害人頭部之外傷性骨折之凶器，經研判為鈍器
        所致，碰擊部分以臚內血腫之情形判斷，應係打擊右側發生衝擊傷，同時在
        左側產生對衝傷，將頭部猛扣地面之凹凸不平處可以產生，如有突出之石塊
        等均可發生」等語，是被害人臚內血腫，既有衝擊傷與對向之對衝傷，則被
        害人頭部應係乙○○踢踹彭朱淑琴倒地後，因用力過猛，使彭朱淑琴頭部右
        側猛扣撞地板上某不詳凹凸不平物，頭部右側因而受有外傷性頭骨骨折，致
        其腦內右側發生衝擊傷，同時在腦左側產生對衝傷，殆無疑義。
    ５、本院更二審依被告之聲請再向法務部法醫研究所函查：貴所八十六年八月八
        日檢英醫字第七九一０號函送之鑑定報告謂：「被害人頭部之外傷性骨折之
        凶器，經研判為鈍器所致，碰擊部分以臚內血腫之情形判斷，應係打擊右側
        發生衝擊傷，同時在左側產生對衝傷，將頭部猛扣地面之凹凸不平處可以產
        生，如有突出之石塊等均可發生」等語，如被害人未受外力撞傷僅係倒地坐
        在平坦地面上，是否會造成如鑑定書所載之傷害？於被害人受有如鑑定書所
        載「頭部之外傷性骨折」時，被害人是否仍能自行步出受傷地點再搭乘計程
        車離開被傷害之地點？嗣經該所函覆：「以解剖時所見是整體之結果，所以
        在研判上保持客觀之科技理論，如祇是倒地坐在平坦地面上，且無外力撞擊
        似乎很難說明，又受傷後『頭部之外傷性骨折』有否仍有能力自行步出受傷
        地點，再搭乘計程車離開，答案是應視受傷部位及出血之程度、個人之體力
        及求生欲念等而有差異，受傷後短時間內應可以做某種程度之工作。」有該
        所九十一年六月十七日法醫理字第○九一○○○一四三六號函在可卷（本院
        更二審第三十三頁）可佐。本院再依被告之聲請函國立台灣大學醫學院附設
        醫院，有關就「一般女人受有『右顳部受擊所產生之凹凸骨折，並伴隨有碎
        骨片脫離之現象』，該受傷之女人是否仍有可能獨自步行外出，坐計程車約
        二、三分鐘後，再步行約二十公尺，再爬公寓之樓梯至三樓」之問題提供意
        見一事，經台大醫院函覆：「認為是有可能的」，亦有國立臺灣大學醫學院
        附設醫院九十年七月十二日（九一）校附醫秘字第九一○○二○二四○三號
        函附卷（本院更二審卷第三十七頁）可稽，均無從為有利於被告之認定。
    ６、證人謝雅各於本院前審調查時雖證以：我是依一一九之通報到現場，我看到
        該棟大樓之民眾，死者躺在樓梯轉角處，有血跡，眼睛及後腦著地處有血跡
        ，身上溫溫的沒呼吸，脈摶很微弱，不知當場有無報案之人，有人幫忙抬上
        車，地上血跡是半月型血跡，被害人之耳朵、眼睛，．．．．．其他已不記
        得，沒仔細看他有沒有外傷，祇是有半月型血跡，頭部地方有血跡，．．．
        ．因我扶起她時，她後腦有血跡，我以為有外傷云云（見本院前審八十八年
        十一月十五日訊問筆錄），惟依所有相驗、鑑驗及醫師之指證均指出被害人
        之後腦並未發現有外傷，則其後腦下方之血跡，應是被害人於ＫＴＶ所受之
        腦傷發作惡化，乃眼、耳流血往下流至後腦，再滴下地上形成半月型血跡所
        致，亦與上開認定等情並無不符。
    ７、再敏盛醫院及證人劉乃仁於證述過程中雖有提及被害人「頭部之外傷」一語
        ，惟衡諸渠等所指，應是指被害人頭骨在右顳部凹凸性骨折所造成之十公分
        直徑之血腫而言，並非認被害人確係受有頭部外傷等情，茲予敘明。再被害
        人所受之傷害雖推論係遭受相當大之外力所致，惟所謂相當大之外力，於被
        人猛力踹踢致頭部著地，亦屬之，而上開神經外科醫學會鑑定亦認頭部受相
        當大外力致腦部出血時，並非立時發作，甫出血時亦非出現症狀，因時間之
        延續而惡化致昏迷，則被害人頭部受重力所擊時，並不影響其意識及行動。
        是證人沈俊宏、計程車司機即證人姜義秀所為被害人當晚尚清醒，及證人詹
        金柳於本院前審調查時所稱伊扶被害人上計程車時，被害人有喝酒，沒很醉
        ，還能走路等證詞，尚無礙於被害人當時腦部已出血之認定，殊甚灼然。
    ８、證人沈俊宏嗣於原審訊問時雖改稱：「我來不及注意被害人頭部是否有碰到
        物品或地面」、「時間久了，不記得了」（原審卷第三十頁背面第二行、三
        一頁背面第二行），及於本院前審八十九年十二月四日庭訊中稱：伊進去包
        廂時，沒有看到彭朱淑琴頭部著地云云等語，及證人詹金柳於原審及本院前
        審中證詞未見被告踢著被害人、不記得被告有無踢人云云等證詞，經核或與
        其前之證述、或與被告上開自白及鑑定結果，顯不相符，均不足採為被告有
        利之論據。
    ９、況本案經檢察官督同法醫師相驗屍體結果，認被害人確係因外傷性臚骨骨折
        臚內出血死亡，並於解剖屍體過程中，先經肉眼觀察結果，被害人身長一五
        三公分，體重六十五公斤，全身四肢未發現有外傷，頭部亦未見傷口，依式
        切開屍體，頭皮未見傷口，切開頭皮血腫十公分直徑，見於右顳部，頭部有
        一袋狀裂口與外面不交通一．二公分開口，內部達二．０公分，頭骨在右顳
        部見凹凸性骨折，位於顳骨，全長達十二公分，並可發現有碎骨片脫離，鋸
        開頭骨，在左右顳部均可見十公分直徑之血腫，腦水腫著明。腦實質無異常
        ，臚骨骨折主要在右顳骨延伸至前腦窩及錐體，全長十公分。並有台灣高等
        法院檢察署法醫中心（八五）高檢醫鑑字第一０二０號鑑定書一份、勘驗筆
        錄、相驗屍體證明書、相驗照片八十一幀附卷（相驗卷）可憑。且被害人係
        因臚骨骨折傷害，前後送敏盛綜合醫院、博仁綜合醫院及長庚紀念醫院救治
        ，延至八十六年十一月九日下午五時二十七分許不治死亡等情，亦有前開醫
        院病歷資料三份（含腦部斷層掃瞄影片）及診斷證明書二紙，附卷可佐。足
        認本件顯係被告乙○○踢踹彭朱淑琴倒地後，因用力過猛，使彭朱淑琴頭部
        右側猛扣撞地面上某不詳凹凸不平物，致頭部右側因而受有外傷性頭骨骨折
        ，致其腦內右側發生衝擊傷，同時在腦左側產生對衝傷，是被告之傷害行為
        與被害人之死亡結果間顯有因果關係，洵堪認定。
    １０、至證人詹金柳於本院前審中雖曾證稱；東方之珠ＫＴＶ之地板本來就不是很
        好，好像是木板貼皮的云云（見本院前審卷第四九頁）；另證人沈俊宏於本
        院八十九年十二月四日訊問程序中亦證稱：ＫＴＶ包廂的地板是木板云云。
        惟另核沈俊宏於警訊中係證稱：拉扯中乙○○突然踢了彭朱淑琴一腳，致彭
        朱淑琴倒地云云（見相驗卷第一四頁）；另於偵查中亦證稱：我看到死者倒
        地，頭部也有著地云云（見偵查卷第二九頁）；再被告亦於偵訊中自承：我
        想用腳將死者踢開，因當時死者可能手快鬆脫，被我踢倒在地云云（見相驗
        卷第五十二頁反面）。足認被害人係自原本站立狀態，因被告不預期以腳踢
        踹而倒地，且係全身倒地並頭部著地，其撞擊力道自非同小可，是縱該地板
        係屬木質地板，惟因撞擊力道甚大，顯亦有可能造成重大傷害，此可由一般
        車禍案件若因車輛大力撞擊，將車內之人彈至路旁之稻田，亦可能造成死亡
        之結果，即可知悉縱非屬大理石地板惟若因大力撞擊亦可能發生嚴重傷亡之
        結果，其理至明。因當時在案發現場之證人沈俊宏、詹金柳及簡美華等人均
        證稱渠等並未看見被害人頭部有撞擊任何物品，依法醫中心之鑑定報告，應
        認當時被害人頭部之傷係直接扣撞前揭「東方之珠ＫＴＶ」第一０一號包廂
        內之地板上某不詳凹凸不平物所致。再被害人倒地之時究係仰倒或側倒，現
        已查無任何事證可資判斷，惟依被害人當時頭部所受之傷害部位觀之，被害
        人於倒地之時應係仰倒且頸部稍微偏右，始會產成如此大之衝擊力量，並造
        成該傷害部位，堪認合理，併此敘明。
    、至被害人頭部受創後，其意識及行動能力是否即刻受到影響，業經原審檢附
        相關病歷資料，送請中華民國神經外科醫學會鑑定結果，據覆稱「根據所附
        之電腦斷層及驗屍報告顯示，死者有兩側硬腦膜下腫，散在性蜘蛛網朕下腔
        出血及嚴重廣泛性腦水腫。其致死病變應為腦水腫，由於腦水腫為廣泛性，
        故可能影響所有神經功能包括語言及行動；但腦水腫是一種漸進性的病變，
        一般由受傷時開始發生，愈來愈嚴重，受傷後三至五天達到高峰，後再漸漸
        消退，所以它不一定會即刻影響意識狀態及行動能力，受傷後仍能獨自離開
        現場，到家後再因腦水腫惡化而陷入昏迷」等語，此有該會八十八年四月十
        四日（八八）神外醫三字第一八三號函一紙附卷（原審卷第二二一頁）可稽
    。是依卷附翻拍「東方之珠ＫＴＶ」櫃檯照片三十三幀所示（見相驗卷第四
        十一頁至四十六頁），被害人與被告發生衝突後，於當日凌晨五時三十三分
        許，猶能自行步出大門搭計程車離開等情，且證人即計程車司機姜義秀於警
        訊、偵查中及原審訊問時均證稱：被害人除酒醉外，並無異樣，其自行走進
        巷道回家，伊車內並無血漬等語（見相驗卷第十九頁反面，偵查卷第一三０
        、一三一頁，原審八十六年十二月二十九日訊問筆錄），被害人在前開包廂
        與被告發生衝突，腦部受重創後，猶能自行搭車返家之舉，顯係被害人當時
        漸進性腦水腫病變，尚未影響其意識及行動能力，況前開樓梯間並非被害人
        頭部受創地點，前已詳述，足認被害人係於攀爬前開住處樓梯時，因腦部蜘
        蛛網膜下腔出血及腦水腫惡化，致意識昏迷而倒臥在地等節，堪予認定。
    、被告所稱依中華民國神經外科醫學會鑑定結果所認，腦水腫之高峰期為三至
        五日，而被告自東方之珠ＫＴＶ返家所需花費之時間應僅有十餘分鐘左右，
        該十餘分鐘之時間內不可能為腦水腫之高峰期，被害人理應可以回到室內休
        息，不可能倒在樓梯間，故可證明被害人係因在樓梯間跌倒受到嚴重之傷害
        而昏迷等情，經本院前審再於九十年十二月十三日以院田刑天字第二○七八
        三號函函詢該醫學會，並請該學會查明「被害人彭朱淑琴腦水腫影響意識狀
        態及行動能力之最短時間（受傷時起算，多久時間內可能發生）？如於行走
        中暈眩倒地時，頭部撞及牆面是否可能顱骨裂縫至腦錐？」等情，經該學會
        函覆以「一、腦水腫影響意識狀態及行動能力的時間從數秒鐘至數天均可能
        發生。二、如於行走中暈眩倒地，頭部撞及牆面是可能造成顱骨裂縫至腦錐
        的，不過需要相當大的撞擊力才可能會發生。」是依該函覆內容，足認被害
        人係可能於數分鐘內因腦水腫之情況惡化，致於返家途中因暈眩而倒臥於
        住處之樓梯間，被告上開辯詞，殊難採信。
  (四)、被告對被害人死亡結果之發生在客觀上得以預見：
    按一般人飲酒後與人發生爭執而彼此有拉扯行為時，均多未能顧及用力之大小。
    本案被告與被害人於事發當天在ＫＴＶ內發生爭執，被告於酒力催逼下，所使之
    力道必毫無保留，此由其能獨力將包廂內之大理石桌面翻掀，即可知悉，再依被
    告係一體壯之青壯年，其既擔任警職，必受過良好之體能訓練，是依被告當日之
    狀況，其踹踢被害人之力道必屬甚強，此應為被告所明知；再細觀該ＫＴＶ包廂
    內擺設有許多家具及物品，包括大理石之矮桌（桌面掀起後尚有桌檯）、ㄇ字型
    沙發、電視櫃及喇叭、電腦點歌機、擺放之桌檯、鐵製垃圾桶（見偵查卷第三二
    至第三六頁及第七八頁現場照片）及兩瓶高梁酒（被告八十五年十一月六日警訊
    筆錄）等堅硬物，如不慎跌倒撞擊該等物品，均足以造成諸如本件被害人之重大
    傷亡等，此亦應為被告在客觀上所得預見，乃被告竟於可得預見被害人經其猛力
    踹踢，有可能因而倒地後頭部受撞致造成重大傷亡之情況下，仍踹踢被害人，是
    其對因傷害被害人所導致被害人之死亡結果顯應負傷害致死之加重結果罪責，應
    屬無疑。
  (五)、綜上所述，本件事證明確，被告犯行，堪予認定，應依法論科。
二、查被告對被害人為普通傷害行為之初，對於以猛力推、踹人倒地，足以使被害人
    頭部碰地而發生腦內之傷害，導致死亡，在客觀上有預見之可能，竟對被害人為
    上述之傷害行為，而發生被害人死亡之結果。核被告所為，應成立刑法第二百七
    十七條第二項前段之傷害致人於死罪。
三、原審據以論科，固非無見，惟原審對於被告以傷害犯意如何發生死亡結果，及被
    告對於因傷害行為導致被害人之死亡結果是否能預見，未予認定，並敘明憑以認
    定之理由，顯有疏漏。
四、被告上訴意旨，否認犯罪而指摘原判決不當，為無理由，惟原判決既有瑕疵而無
    可維持，自應由本院予以撤銷改判。爰審酌被告身為警察人員，不知奉公守法，
    竟於備差勤務時間，假借外出查案之名義，私自至外飲酒取樂，言行不端，復因
    細故與人衝突、踹人倒地致頭部受傷，引起顱內出血致死，犯後僅支付部分賠償
    款，未與被害人達成和解，且態度不佳等一切情狀，仍量處有期徒刑十年，又依
    其犯罪性質，認有褫奪公權之必要，爰依刑法第三十七條第二項規定，宣告褫奪
    公權伍年。
據上論斷，應依刑事訴訟法第三百六十九條第一項前段、第三百六十四條、第二百九
十九條第一項前段，刑法第二百七十七條第二項前段、第三十七條第二項，判決如主
文。
本案經檢察官周誠南到庭執行職務。
中      華      民      國    九十一    年      八      月    二十九    日
                              台灣高等法院刑事第二庭
                                  審判長法  官  蔡  長  溪
                                        法  官  楊  貴  志
                                        法  官  林  俊  益
右正本證明與原本無異。
如不服本判決應於收受送達後十日內向本院提出上訴書狀，其未敘述上訴之理由者並
得於提起上訴後十日內向本院補提理由書。
                                       書記官   陳  明  琴
中      華      民      國    九十一    年      八      月   三十       日
附錄：本判決論罪科刑法條全文
刑法第二百七十七條
傷害人之身體或健康者，處三年以下有期徒刑、拘役或一千元以下罰金。
犯前項之罪，因而致人於死者，處無期徒刑或七年以上有期徒刑，致重傷者，處三年
以上、十年以下有期徒刑。
